【裁判字號】    97,上,140
【裁判日期】    971022
【裁判案由】    遷讓房屋等
【裁判全文】
臺灣高等法院臺中分院民事判決           97年度上字第140號
上  訴  人  甲○○○
訴訟代理人  林根煌律師
複  代理人  林邦賢律師
被  上訴人  乙○○
            己○○
            戊○○
上列三人共同
訴訟代理人  蘇哲科律師
上列當事人間請求遷讓房屋等事件，上訴人對於中華民國97年3
月11日臺灣彰化地方法院96年度訴字第931號第一審判決提起上
訴，本院於97年10月8日言詞辯論終結，判決如下：
    主  文
上訴駁回。
第二審訴訟費用由上訴人負擔。
    事實及理由
一、被上訴人起訴主張：
  (一)被上訴人之被繼承人謝永華前於民國82年12月30日將其母所
    有門牌號碼彰化縣田中鎮○○路○段400號未辦保存登記之本
    國式鐵筋加強磚造三層樓建物（下稱系爭建物）全部出租與
    上訴人，雙方並簽有房屋租賃契約書（下稱系爭租約），租
    賃期間為自83年1月1日起至88年12月31日止，共計6年，租
    金新台幣（下同）300萬元，依該契約書第9條約定：「甲方
    （即謝永華）現僅擁有1/4繼承權，至民國83年1月15日前甲
    方不能全部繼承時甲方應退還租金全部，雙方同意解除本契
    約，不得任何訴訟，並應續租1年，租金每月42,000元」，
    嗣因被繼承人謝永華無法取得全部之繼承權，故依前揭租賃
    契約之約定，雙方之租賃契約關係轉變成上訴人承租系爭建
    物為期1年之定期租賃契約，其租金為每月42,000元。惟因
    83年底1年期滿後，謝永華並未隨即終止租約，進而致使該
    定期租賃契約依民法第451條規定成為不定期租賃契約，惟
    當時租金部分雙方似仍以6年300萬元計算之。詎上訴人於租
    滿6年後，自89年1月1日起即未曾再給付任何租金與謝永華
    ，此往後之租金雖迭經謝永華向上訴人催討，惟上訴人均置
    之不理，又謝永華亦於94年間向原法院民事庭聲請核發支付
    命令，請求上訴人給付租金、房屋稅等在案。
  (二)被上訴人3人於95年3月間因謝永華死亡而繼承其之所有權利
    及義務，是關於訴外人謝永華與上訴人間因房屋租賃契約所
    滋生自89年1月起之租金債權，亦由被上訴人3人共同繼承，
    而被上訴人復於96年5月間委託誠正法律事務所以（96）科
    字第6號律師函，催告上訴人給付函到後往前計算5年合計金
    額252萬元之租金，惟上訴人亦不為給付。
  (三)雖上訴人以郵局存證信函函覆被上訴人表示，其於89年1月
    初另與謝永華議定系爭土地、建物租金為每月1萬元，並已
    給付租金至95年12月31日止，惟被上訴人否認之，上訴人就
    此部分應負舉證責任。
  (四)系爭建物未辦理保存登記，謝永華之應有部分為1/2，其死
    亡後，由被上訴人己○○單獨繼承該應有部分，有彰化縣稅
    捐稽徵處員林分處函可稽，目前仍與其叔叔謝燿庭處於共有
    狀態中。經查，上訴人自89年1月1日起至今約7年餘之時間
    皆未再給付租金，經被上訴人委託律師催告後，惟上訴人亦
    不給付，遲付租金之總額，顯遠遠超過2個月之租額，被上
    訴人並以該函為終止租約之通知，上訴人已無占有權源，從
    而，被上訴人再次以本訴狀送達上訴人為終止租約之意思表
    示，並本於共有人之地位之所有物返還請求權及事實上管理
    權，請求上訴人遷讓系爭建物，返還予全體共有人。訴之聲
    明：(1)上訴人應給付被上訴人乙○○、己○○、戊○○252
    萬元及自96年9月15日起至清償日止，按年息百分之5計算之
    利息；(2)上訴人應將坐落彰化縣田中段1002地號土地上之未
    辦保存登記建物（即門牌號碼為：彰化縣田中鎮○○路○段
    400號），全部遷讓交還被上訴人己○○及全體共有人；(3)
    願供擔保請准宣告假執行等語。
二、上訴人則以：
  (一)坐落彰化縣田中鎮○○段1002地號、地目田、面積316.01平
    方公尺之土地（下稱系爭土地），及土地上未保存登記之系
    爭建物，前揭土地及建物，現為上訴人與訴外人謝燿庭、被
    上訴人乙○○等3人所共有，應有部分上訴人與訴外人謝燿
    庭各1/4，被上訴人乙○○1/2；上訴人所有之系爭土地及建
    物係於88年1月14日向訴外人丙○○買受而來，惟當時因系
    爭建物所有人謝萬瑞即丙○○之父死亡，建物尚未辦理繼承
    登記，致買賣標的之建物無法辦理移轉登記，嗣後再補行辦
    理。被上訴人乙○○之配偶即訴外人謝永華於95年3月16日
    死亡，從而被上訴人乙○○因分割繼承而取得對前揭土地、
    建物應有部分1/2之權利。
  (二)謝永華於89年1月初與上訴人議定，前揭土地、建物應有部
    分1/2之租金，為每月1萬元，上訴人應付之租金已給付至95
    年12月31日止，且上訴人於95年1月1日將95年全年租金12萬
    元交付予謝永華收訖。至於96年1月1日起迄今之租金，上訴
    人亦曾以電話催告被上訴人乙○○前來收取。
  (三)系爭土地共有人謝燿庭對前揭土地、建物應有部分1/4，其
    租金為每月6,000元，上訴人至96年10月31日均按月如數交
    付予謝燿庭之姊丁○○或丁○○之配偶收受，此並有丁○○
    與上訴人於92年12月1日，93年11月1日所定房屋租賃契約書
    可稽。而被上訴人己○○、戊○○2人，對前揭土地、建物
    並無任何權利，併予敘明。
  (四)至於謝永華寄予上訴人之台中郵局88年12月28日第3191號及
    91年1月17日第0452號等2件存證信函，其內容均虛偽不實，
    上訴人否認其真正。謝永華曾以上訴人之名義私自簽發面額
    分別為120萬元及240萬元、發票日均為93年10月18日、到期
    日均為93年10月22日之本票2紙，並持以向台灣彰化地方法
    院（下稱彰化地院）聲請本票裁定，業經上訴人提出偽造有
    價證券及詐欺之告訴，謝永華於偵查中畏罪自殺，此有彰化
    地院檢察署檢察官95年度偵字第3026號不起訴處分書可稽。
    嗣上訴人對被上訴人3人提起確認前揭本票債權不存在之訴
    ，業經原法院北斗簡易庭以95年度斗簡字第270號民事判決
    判決上訴人勝訴確定，綜上，被上訴人之訴顯無理由等語置
    辯。答辯聲明：(1)被上訴人之訴及其假執行之聲請均駁回；
    訴訟費用由被上訴人負擔；(2)如受不利之判決時，請准供擔
    保免為假執行。
三、原審審酌兩造提出之攻擊防禦方法後，判決上訴人應給付被
    上訴人乙○○、己○○、戊○○126萬元及自96年9月15日起
    至清償日止，按年息百分之5計算之利息；上訴人應將坐落
    彰化縣田中段1002地號土地上之未辦保存登記建物（門牌號
    碼為：彰化縣田中鎮○○路○段400號），全部遷讓交還被上
    訴人己○○及全體共有人；關於被上訴人勝訴部分依兩造聲
    請分別准供擔保後得假執行及免為假執行，並駁回被上訴人
    其餘之訴及其餘假執行之聲請。上訴人不服，提起上訴，於
    本院聲明：(一)原判決除駁回被上訴人其餘之訴及其餘假執行
    之聲請外均廢棄；(二)上廢棄部分，被上訴人在第一審之訴及
    其假執行之聲請均駁回；(三)第一、二審訴訟費用由被上訴人
    負擔。被上訴人就其敗訴部分則未聲明不服，於本院答辯聲
    明：(一)上訴駁回；(二)訴訟費用由上訴人負擔。
四、被上訴人主張上訴人於82年間向其被繼承人謝永華承租系爭
    建物，租期自83年1月1日起至88年12月31日，共計6年，原
    租金約定共為300萬元，但因謝永華未依約取得系爭房、地
    全部之權利，依約每月租金減為4萬2千元，租期並改為1年
    ，然謝永華已向上訴人收取300萬元租金，嗣1年租約屆滿後
    ，雙方並未停止租賃關係而上訴人繼續租用，依法原定期租
    賃關係已成為不定期限租賃，而謝永華已於95年3月16日死
    亡，就系爭建物由被上訴人3人議定由被上訴人己○○繼承
    ；另上訴人於契約訂定後於88年1月間向丙○○買受取得系
    爭建物及土地各4分之1應有部分而成為系爭建物共有人等情
    ，業據被上訴人提出房屋租賃契約、戶籍謄本、郵局存證信
    函等件為證，且為上訴人所不爭執，堪認為真實。
五、被上訴人指稱上訴人自89年1月1日起即未依原租賃契約給付
    每月4萬2千元之租金，而向上訴人請求96年5月前5年之租金
    252萬元，並終止該租約，請求將系爭建物返還予被上訴人
    己○○及全體共有人等語，則為上訴人所否認，辯稱：被繼
    承人謝永華於89年1月初業與上訴人另行就系爭土地及建物
    應有部分1/2之權利訂立新租賃契約，租金改為每月1萬元，
    且至95年12月31日止之租金，均已給付給謝永華，另系爭建
    物係由被上訴人乙○○繼承，己○○、戊○○2人並無權利
    等語置辯。本件兩造之爭執在於：(1)上訴人就系爭建物租賃
    有無欠租情事？(2)被上訴人催告及終止系爭租約是否合法？
六、查系爭建物及土地之原共有人丙○○，其應有部分為各4分
    之1，於88年1月5日將其所有權各4分之1以271萬元賣給上訴
    人，有該不動產買賣契約書附存原審卷可稽，上訴人自88年
    1月起對系爭建物及土地取得各有共有持分4分之1權利。雖
    上訴人舉證人馬聰立證詞，證明上訴人對於系爭建物之租金
    已繳付至95年12月31日止，至於96年度起應給付之租金，因
    上訴人與被上訴人之被繼承人謝永華於82年12月30日訂立房
    屋租賃契約，承租系爭建物時，其承租期間為自83年1月1日
    起至88年12月31日止，計6年，其6年份租金為300萬元，且
    於契約成立時即由上訴人一次付清，並經謝永華如數收訖在
    案，嗣每月租金減為一萬元，且至95年12月31日止之租金，
    均已給付完畢，上訴人並未積欠被上訴人之租金云云。惟查
    ：
  (一)上訴人於契約訂定後雖於88年1月間取得系爭建物及土地4分
    之1應有部分，復與其他共有人謝耀庭間另有租賃契約，然
    均無礙被上訴人3人因繼承本件租賃契約所生之租金給付請
    求權，上訴人仍應給付被上訴人對系爭建物權利應有部分之
    租金。
  (二)且按當事人主張有利於己之事實者，就其事實有舉證之責任
    。民事訴訟法第277條前段定有明文。上訴人就其所主張被
    上訴人之被繼承人謝永華於89年1月初業與上訴人另行就其
    系爭房屋及土地應有部分1/2之權利訂立新租賃契約，租金
    改為每月1萬元，且至95年12月31日止之租金，均已給付謝
    永華之事實，應負舉證責任。兩造何時、何地議定？有無契
    約書？有無租金簽收單據？上訴人並未能提出所另訂之新租
    約或已給付租金之證明，自難以採信。至證人馬聰立、丙○
    ○於原審固均證稱：謝永華確有與上訴人另訂上訴人所述之
    租約，且上訴人已給付租金予謝永華至95年12月31日等詞。
    然查：被上訴人之被繼承人謝永華生前曾分別於88年12月28
    日及91年1月17日2度以台中郵局第3191號及第0452號等2件
    存證信函催告上訴人給付租金，甚於94年1月間，據以向原
    法院聲請對上訴人核發支付命令，此有被上訴人所提上開存
    證信函影本、原法院94年度促字第672號支付命令影本等件
    在卷可參，而觀存證信函及支付命令之內容，無非係謝永華
    向上訴人主張應依原租賃契約之約定給付所欠租金或催告上
    訴人搬遷等情，雖支付命令嗣因上訴人聲明異議而視為起訴
    ，後謝永華未繳納裁判費而失效，但已足以證明謝永華直至
    94年間仍繼續依其與上訴人所簽之原租賃契約請求上訴人給
    付所欠租金等事實，此與上訴人或證人馬聰立、丙○○所述
    上訴人已與謝永華另訂租賃契約之情節不合，要不可採。謝
    永華未經上訴人授權，曾以上訴人之名義簽發面額分別為
    120萬元及240萬元之本票2紙，並持以向彰化地院聲請本票
    裁定，經上訴人提出偽造有價證券等告訴，謝永華於偵查中
    畏罪自殺等情，此有彰化地院檢察署檢察官95年度偵字第
    3026號不起訴處分書在卷可稽。嗣上訴人對被上訴人3人提
    起確認前揭本票債權不存在之訴，經原法院北斗簡易庭以95
    年度斗簡字第270號民事判決確認系爭本票債權不存在確定
    ，亦足認上訴人欠租情事，並無以前揭本票抵付系爭租金情
    事。
  (三)又證人丙○○於本院作證時稱：「（法官問：每月收租情形
    及租金多少瞭解？）我只瞭解在89年1月1日謝永華約我叫我
    跟他去找房客葉秀雲拿租金。」、「（法官問：有無拿到？
    當時租金是多少？）他們在店裡面談，我在旁邊看電視，我
    沒有去理會他有拿到錢或沒有拿到錢這個問題。」、「（上
    訴人複代理人問：你大哥本要求租金12,000元，後來減為租
    金1萬元是何時講的？）89年1月1日我大哥找我一起去房客
    那邊講。」「（被上訴人訴代問：你剛說你沒在場，在看電
    視是何意？）我在旁邊看電視，他們談他們的」（參本院卷
    61頁背面、62頁）。基上，丙○○既稱上訴人與謝永華在店
    裡面談時，伊在旁邊看電視，沒有去理會謝永華有無拿到錢
    這個問題，則其為何又會對謝永華要求租金1萬2千元，後來
    減為租金1萬元之情知之甚詳？參酌82年間丙○○、謝永華
    、謝耀庭三兄弟曾為系爭房地發生家產糾紛等情，業據丙○
    ○之親姐丁○○於原審作證明確，且有彰化地院84年度訴字
    第504號民事判決一件在卷可按（見本院卷第66頁），兄弟3
    人彼此間既興訟而存有怨隙，是丙○○所為上開證言有偏頗
    之虞，實無足採。又證人馬聰立於96年12月13日原審審理時
    首先證稱渠於89年過年後才去上訴人所經營之蘋果理容院實
    習，接著就上班，89年以前謝永華要求租金每月1萬2千元，
    89年才談成每月1萬元，89年有租付一年租金，當時租金是
    上訴人交給謝永華云云。惟查：證人馬聰立嗣竟當庭改稱其
    係88年10月去實習，89年過年後才開始領薪水，89年之前雙
    方如何訂約，伊不知道，此明顯證言不一、前後矛盾。茍證
    人馬聰立於89年過年後才去上訴人所經營之蘋果理容院實習
    ，而89年過年係在2月份，絕非89年1月1日，則另一證人丙
    ○○雖證稱上訴人支付謝永華12萬元時間是在89年1月1日，
    然此時證人馬聰立根本還沒去理容院上班，渠如何能夠知悉
    本件租金繳納過程？是證人所述前後矛盾且不合情理，不能
    採信。
  (四)上訴人主張其每月均按時將租金分別交給丁○○（謝燿庭之
    代理人）及被上訴人之被繼承人謝永華，上訴人不可能僅將
    謝燿庭部分之租金交付丁○○，而不交給謝永華之租金云云
    ，惟查上訴人既係主張其有給付謝永華租金，其應就此積極
    事實為舉證，縱丁○○證稱謝永華沒有向其表示過上訴人沒
    有付給謝永華租金（消極事實），亦不能推論上訴人即有給
    付謝永華租金之積極事實。再者，證人丁○○於本院證稱「
    （法官問：田中鎮○○路○段400號房屋及土地謝燿庭部分是
    何人出租給甲○○○？情形如何？）我替他處理的。他們的
    部分我不知道。我只知道我的部分，我們有4分之1權利…」
    ，而上訴人係分別與謝永華及謝燿庭（由丁○○代理）成立
    租賃契約，二份契約之出租人不同，其權利義務關係各自獨
    立存在，丁○○僅處理上訴人與謝燿庭之租約部分，對於上
    訴人與謝永華之租約並不了解，則上訴人空言推論上訴人不
    可能僅將謝燿庭部分之租金交付丁○○，而不交給謝永華租
    金云云，亦難成立。
  (五)綜上，上訴人並未提出具體之事證，足資證明被上訴人之被
    繼承人已同意調降租金為每月1萬元，且至95年12月31日止
    之租金，上訴人均已給付給謝永華，又證人馬聰立、丙○○
    、丁○○所為證詞，亦難為有利於上訴人之認定，是其上開
    主張，實難憑採。上訴人就系爭建物自89年1月1日以後之租
    賃確有欠租情事。因上訴人於88年間業已取得系爭建物1/4
    之權利，並另向訴外人丁○○承租系爭房屋1/4之權利，有
    上訴人所提之不動產買賣預約書、房屋租賃契約書等可證，
    故自89年1月1日起，上訴人當無繼續向被上訴人之被繼承人
    謝永華承租系爭建物全部之可能，自89年1月1日起，謝永華
    與上訴人間之上開不定期租賃關係，應只限於系爭建物1/2
    之權利，依上訴人與謝永華間之原租賃契約所約定，被上訴
    人應僅能向上訴人請求每月26,000元始為合理，故依此計算
    被上訴人所請求96年5月前5年所得請求之租金應為126萬元
    （計算式：42,000×1/2×5×12＝1,260,000）。
七、另上訴人主張民法第821條之被請求人係以第三人為對象，
    不包括共有人在內，上訴人係系爭房屋共有人之一，而非屬
    民法第821條所稱之第三人，原審依被上訴人所主張民法第
    767條、第821條規定判令上訴人應將系爭房屋遷讓交還被上
    訴人己○○及全體共有人，顯無理由云云。惟按共有人未經
    其他共有人之同意，就共有物之特定部分占有使用，縱未逾
    其應有部分，仍屬侵奪其他共有人之所有權，其他共有人得
    本於有除去其妨害或請求向全體共有人返還占用部分（最高
    法院93年度台上字第249號、76年度台上字第821號裁判參照
    ）。上訴人既無法證明其上開主張為真正，而上訴人與被上
    訴人之被繼承人謝永華所訂租賃契約租期已於96年5月間終
    止，有被上訴人所提律師函1份附卷為憑，且被上訴人再次
    以96年7月9日訴狀之送達為終止租約之意思表示，上訴人於
    同年9月4日收受，有送達回證在卷可憑，被上訴人催告及終
    止系爭租約為合法，則兩造之租賃關係，已於上開期限屆滿
    時消滅。上訴人縱為系爭建物之共有人之一，揆諸上開最高
    法院判決意旨，被上訴人依民法第821、767條規定請求上訴
    人將系爭建物遷讓交還被上訴人己○○及全體共有人，即屬
    有據。
八、綜上所述，本件被上訴人主張上訴人有欠租情事，且伊已合
    法終止系爭租約為可採，上訴人所辯均為無可取。依約定被
    上訴人自得請求上訴人給付租金126萬元及遷讓系爭建物。
    從而，被上訴人本於租賃、所有物返還請求權及事實上處分
    權之法律關係，請求上訴人給付如上述之租金及遷讓系爭建
    物，將之返還被上訴人己○○及全體共有人，為有理由，應
    予准許。是則原審就上開應准許部分判命上訴人敗訴，於法
    並無不合。上訴意旨指摘原判決不當，求予廢棄改判，為無
    理由，應予駁回其上訴。
九、本件事證已臻明確，兩造所提其餘攻擊防禦方法及舉證，與
    判決結果不生影響，爰不一一論述。
十、據上論結，本件上訴為無理由，依民事訴訟法第449條第1項
    、第78條，判決如主文。
中    華    民    國    97    年    10    月    22    日
                  民事第五庭    審判長法  官  林陳松
                                      法  官  鄭金龍
                                      法  官  王重吉
以上正本係照原本作成。
如對本判決上訴，須於收受判決送達後20日內向本院提出上訴書
狀，其未表明上訴理由者，應於提出上訴後20日內向本院提出上
訴理由書（須按他造人數附具繕本）。
上訴時應提出委任律師為訴訟代理人之委任狀。具有民事訴訟法
第466條之1第1項但書或第2項之情形為訴訟代理人者，另應附具
律師及格證書及釋明委任人與受任人有該條項所定關係之釋明文
書影本。
                                      書記官  林玉惠
中    華    民    國    97    年    10    月    23    日
                                                      Ｍ


司法院資訊處製作；財團法人民間司法改革基金會備份。
